【裁判字號】    97,裁,676
【裁判日期】    970124
【裁判案由】    土地徵收
【裁判全文】
最  高  行  政  法  院  裁  定
                                     97年度裁字第00676號
上  訴  人  甲○○
            乙○○
            丙○○
            丁○○
            戊○○
            己○○
            庚○○
被 上訴 人  內政部
代  表  人  辛○○
上列當事人間土地徵收事件，上訴人對於中華民國96年7月10日
高雄高等行政法院94年度訴字第661號判決，提起上訴，本院裁
定如下：
    主  文
上訴駁回。
上訴審訴訟費用由上訴人負擔。
    理  由
一、按對於高等行政法院判決之上訴，非以其違背法令為理由，
    不得為之，行政訴訟法第242條定有明文。依同法第243條第
    1項規定，判決不適用法規或適用不當者，為違背法令；而
    判決有同條第2項所列各款情形之一者，為當然違背法令。
    是當事人對於高等行政法院判決上訴，如依行政訴訟法第24
    3條第1項規定，以高等行政法院判決有不適用法規或適用不
    當為理由時，其上訴狀或理由書應有具體之指摘，並揭示該
    法規之條項或其內容；若係成文法以外之法則，應揭示該法
    則之旨趣；倘為司法院解釋或本院之判例，則應揭示該判解
    之字號或其內容。如以行政訴訟法第243條第2項所列各款情
    形為理由時，其上訴狀或理由書，應揭示合於該條項各款之
    事實。上訴狀或理由書如未依此項方法表明，或其所表明者
    與上開法條規定不合時，即難認為已對高等行政法院判決之
    違背法令有具體之指摘，其上訴自難認為合法。
二、本件上訴人提起上訴，係以：本件高雄縣旗山鎮公所（下稱
    旗山鎮公所）為辦理旗山都市計畫3之3號道路闢建工程，申
    請徵收高雄縣旗山鎮○○段（下稱旗山段）598之17地號等
    85筆土地，面積0.7402公頃，原於民國78年報准辦理徵收，
    延宕14年後於92年再次補辦徵收，顯見其並無徵收之急迫性
    及必要性；又需用土地人於用地取得程序上，負有先與土地
    所有權人協議之義務，然本件用地機關僅有形式上之開會協
    議，並無實質與全體所有權人進行協議，且並未合法送達開
    會通知，致未能出席協議者，不能即視為拒絕參與協議，其
    程序顯有瑕疵，原審認徵收程序合法，顯有判決理由矛盾之
    違背法令；系爭被徵收土地究竟是商業區○○○道路用地，
    本即為明確之事實，此由高雄縣政府、旗山鎮公所、旗山地
    政事務所相關公文亦可證，然原審對此未予查證，有判決不
    適用法規之違背法令；另徵收範圍內有古蹟抑或歷史建築，
    其將影響被上訴人是否徵收核准之判斷，然被上訴人所屬之
    土地徵收審議委員會無從查知徵收範圍內有古蹟，該古蹟無
    從避免被徵收之危險，本件徵收程序確有瑕疵，惟原審卻未
    依法裁判，顯有判決不適用法規之違背法令等語，為其理由
    。本件上訴人對於高等行政法院判決上訴，雖以該判決違背
    法令為理由，惟查上訴人在原審之各項主張如何不足採，原
    判決均已詳為論斷，並無不合。核其上訴理由狀所載內容，
    係就原審取捨證據、認定事實之職權行使，及依職權裁量所
    論斷：旗山鎮公所為辦理旗山都市計畫3之3號道路闢建工程
    ，申請徵收旗山段598之17地號等85筆土地，面積0.7402公
    頃，前於78年經報准徵收，並已公告徵收及補償完畢，嗣因
    地籍圖破損、摺皺，無從查證土地所有權人歸屬，致上訴人
    所有之土地遺漏徵收，經辦理地籍圖重測後，應再徵收同段
    538之49地號等24筆土地，其中徵收上訴人所有同段538之49
    、之108、之48、之110、532之3、之107、之63、之64、538
    之7、之124、之126、之127之128地號等13筆土地，經都市
    計畫編定分區使用類別為「道路」，且核准徵收處分時，系
    爭土地上之石拱迴廊尚未列為古蹟或歷史建築，而前已辦理
    徵收之旗山都市計畫3之3號道路，長1,610公尺、寬15公尺
    ，業已完成1,580公尺，完成率達95％，又營建署以「高雄
    生活圈道路建設系統計畫道路88年度及89年下半年度結餘款
    」同意給予旗山鎮公所補助，全案工程限於93年度完成，故
    須續完成旗山鎮旗山都市計畫3之3號殘餘道路工程，顯有必
    要及急迫性；需用土地人旗山鎮公所於申請徵收系爭土地前
    ，業已通知土地所有權人於92年11月25日進行協議價購程序
    ，有92年11月19日旗鎮建字第14314號函附原處分卷可稽，
    上訴人並未到場參與協議，其後並給予土地所有權人陳述意
    見之機會，旗山鎮公所在作成本件徵收處分前已先行協議價
    購而未能達成協議，旗山鎮公所乃檢附補辦徵收土地計畫書
    等有關資料，送經高雄縣政府報請被上訴人以93年9月21日
    臺內地字第0930070662號函核准補行徵收旗山段538之49地
    號等24筆土地，並一併徵收其土地改良物，於法並無違誤等
    情，指摘其為不當，並就原審已論斷者，泛言未論斷，或就
    原審所為論斷，泛言其論斷矛盾，或以其對法律之誤解，重
    複前已主張為原審詳予論斷所不採之理由，泛謂原判決違背
    法令，而未具體說明其有何不適用法規或適用法規不當之情
    形，並揭示該法規之條項或其內容，及合於行政訴訟法第24
    3條第2項所列各款之事實，難認對該判決之如何違背法令已
    有具體之指摘。依首揭說明，應認其上訴為不合法。
三、據上論結，本件上訴為不合法，依行政訴訟法第249條第1項
    前段、第104條、民事訴訟法第95條、第78條、第85條第1項
    前段，裁定如主文。
中    華    民    國    97    年    1     月    24    日
                    最高行政法院第三庭
                        審判長法官  黃  璽  君
                              法官  林  茂  權
                              法官  鄭  忠  仁
                              法官  黃  本  仁
                              法官  吳  東  都
以  上  正  本  證  明  與  原  本  無  異
中    華    民    國    97    年    1     月    25    日
                              書記官  彭  秀  玲


司法院資訊處製作；財團法人民間司法改革基金會備份。
